臺灣高等法院刑事判決　　　　　　　　95年度上訴字第3339號
上　訴　人
即　被　告　朱祐彬原名甲○○.
上列上訴人因侵占等案件，不服臺灣板橋地方法院95年度訴字第
1252號，中華民國95年5月16日第一審判決（起訴案號：臺灣板
橋地方法院檢察署94年偵字第17560號），提起上訴，本院判決
如下：
    主  文
上訴駁回。
    事  實
一、朱祐彬（原名甲○○，95年9月改名）於民國94年間在名利
    汽車股份有限公司擔任業務員（負責名利公司之新車買賣，
    並得代收買賣汽車款項），同時，另以個人名義，從事中古
    車買賣，為個人從事中古車買賣業務之人。緣客戶乙○○於
    94年6月18日委託朱祐彬個人代為出售其所有車牌號碼
    6T-3631號自用小客車，朱祐彬旋即替乙○○尋覓到買主簡
    志偉，而以乙○○名義，並以新台幣（下同）42萬元之價格
    ，將前開自用小客車出賣與簡志偉，簡志偉亦依約將車款交
    付予朱祐彬，惟朱祐彬收受買賣價金後，先將部分收取之價
    金交付賣主乙○○，仍有尾款194,950元尚未交付予乙○○
    ，竟因周轉不靈，即意圖為自己不法之所有，基於業務上侵
    占之犯意，將前開194,950元易持有為所有，侵占入己，挪
    作他用。嗣經乙○○催討，朱祐彬因無法交付該尾款款項，
    竟向乙○○謊稱前揭款項業已匯款入帳，待乙○○查詢發覺
    並無入帳記錄後，朱祐彬欲掩飾其將所得售車尾款予以侵占
    挪作他用等情，即基於行使偽造私文書之犯意，於同年月22
    日15時許，在臺北縣板橋市○○路友人店中，在陽信商業銀
    行（以下簡稱陽信銀行）空白匯款收執聯收款人戶名欄，虛
    偽填載「乙○○」，解付單位、分支單位欄、帳號欄上分別
    虛偽填載「第一銀行」、「埔墘分行」及乙○○於前開銀行
    之000000000帳號，在匯款金額欄虛偽填載「壹拾玖萬肆仟
    玖佰伍拾元正」，在匯款人欄填上「甲○○」，並在戳記欄
    上剪貼黏上其於同日在陽信銀行永和分行匯款予尚良汽車有
    限公司而取得之匯款申請書上「陽信銀行永和分行94．6．
    22出納（8）收付章」印文，再以影印方式偽造前開私文書
    。並於同日16時許將前開偽造之私文書傳真至臺北市○○街
    乙○○之鄰居住處，由乙○○之妻收受後，再轉交予乙○○
    而行使之，足以生損害於乙○○及陽信銀行永和分行。嗣經
    乙○○於翌日9時許向陽信銀行永和分行查詢是否確有前開
    匯款，並傳真前開偽造之陽信銀行匯款收執聯至陽信銀行永
    和分行，為該分行襄理丙○○發覺有異，報警循線查獲。
二、案經臺北縣政府警察局永和分局報告臺灣板橋地方法院檢察
    署檢察官起訴。
    理  由
一、訊據上訴人即被告朱祐彬，固承認於94年6月18日曾受乙○
    ○委託代為出售乙○○所有車牌號碼6T-3631號自用小客車
    ，並以42萬元之價格，將前開自用小客車出賣予簡志偉，惟
    未將尾款194,950元交付予乙○○。嗣後，向乙○○謊稱前
    揭款項業已匯款入帳，另於同年月22日15時許，在臺北縣板
    橋市○○路友人店中，偽造陽信商業銀行匯款收執聯，並於
    同日16時許將前開偽造之陽信商業銀行匯款收執聯傳真至臺
    北市○○街乙○○之鄰居住處，由乙○○之妻收受後，再轉
    交予乙○○而行使等情。惟辯稱：伊與乙○○的款項已經清
    償，沒有侵占；偽造文書部分，係因為乙○○說要打伊，所
    以伊才偽造前開陽信商業銀行匯款收執聯給乙○○看云云。
    經查：
  (一)被告朱祐彬於警詢時供稱：「（你於94年6月22日有無傳真
    陽信銀行匯款匯款收執聯給乙○○？）我有傳真給他。」「
    （你為何傳真陽信銀行匯款收執聯給乙○○？作何用途？）
    因我替乙○○販賣乙部車輛，所剩餘款項還未給他，乙○○
    在追討剩餘款項194950元，為了取得乙○○信任所以才會傳
    真給他」「當時我確實沒有匯款該筆錢，是我自己拿以前在
    陽信銀行所拿的空白匯款收執聯，自己填寫金錢、帳號及變
    造銀行出納收付章」「我就拿之前在陽信銀行所拿之空白匯
    款收執聯，自己填寫金額、帳號後，就再剪下當日在該銀行
    匯款申請書上出納收付帳收訖章，並貼在我所填寫之收執聯
    上，影印後傳真給乙○○。」等語（見94年偵字第17560號
    卷第5頁）；於檢訊時供稱警詢筆錄實在，並稱：7月中旬把
    錢還給乙○○等語（見94年偵字第17560號卷94年10月28日
    檢訊筆錄）；於原審時供稱警詢、偵查中所說的話均實在，
    並稱：「我承認有檢察官所起訴的事實。94年間我是在名利
    汽車股份有限公司擔任業務員，乙○○確實有在94年6月18
    日請我出售一部中古車，我是出售給簡志偉。」「後來我是
    沒有把錢依約定給乙○○，我把它挪作他用。乙○○向我催
    討時，我係偽造陽信銀行的匯款收執聯並傳真給乙○○的太
    太，實際上，並沒有真正的收執聯。」等語（見原審卷95年
    4 月28日簡式審判筆錄）。從上被告朱祐彬於警詢、檢訊、
    原審審理中之證述，被告朱祐彬對於上揭於94年6月18日曾
    受乙○○委託代為出售乙○○所有車牌號碼6T-3631號自用
    小客車，並以42萬元之價格，將前開自用小客車出賣予簡志
    偉，惟未將尾款194,950元交付予乙○○，而挪作他用。嗣
    後偽造陽信商業銀行匯款收執聯，並於同日16時許將前開偽
    造之陽信商業銀行匯款收執聯傳真至臺北市○○街乙○○之
    鄰居住處，由乙○○之妻收受後之犯罪事實均承認不諱。
  (二)證人即被害人乙○○於警詢時證稱：「（據你提供陽信商業
    銀行永和分行提供匯款收執聯帳號：00000000000、戶名：
    乙○○、新台幣194950元、匯款人：甲○○，並蓋有陽信銀
    行（94年6月22日收付章）乙張，匯款收執聯係何人給你的
    ？）是甲○○傳真給我的。」「（於何時傳真給你？）於94
    年6月22日16時19分傳真給我的。」「（甲○○為何傳真陽
    信銀行匯款收執聯給你？）因為他幫我賣車剩餘款項（新台
    幣194950元）未給我，我就催他盡快將餘款給我，而甲○○
    他就說他已經匯給我，我跟他說我真的沒有收到款項，甲○
    ○為了取信於我就傳真乙張陽信銀行匯款收執聯給我。」等
    語（見94年偵字第17560號卷第8頁）；於檢訊時具結證稱警
    詢筆錄實在，並稱：「當初賣中古車，還有尾款194950元要
    給我，甲○○說錢匯進來了，我太太查證，他傳這張（指陽
    信銀行匯款收執聯）給我。甲○○沒有傳真到我家，是傳真
    到臺北市○○街鄰居家，我太太收。」「尾款後來隔了一個
    月，就還清了」等語（見94年偵字第17560號卷94年10月28
    日檢訊筆錄）；於本院審理時證稱：「他（指被告朱祐彬）
    說打的事情不對。他說車子賣掉，賣給他的朋友，他說錢要
    給我，說車賣了42萬元，剩下20幾萬要給我，事實上錢拖了
    一個月才給我，我在警詢都有據實回答」等語（見本院卷第
    62頁）。上述乙○○於警詢、檢訊、本院審理時之證詞，均
    與被告朱祐彬於警詢、檢訊、原審審理中之證述相符。
  (三)另告訴人陽信銀行永和分行代理人丙○○於警詢中指稱：「
    因乙○○打電話至本行，詢問有無甲○○匯款到第一銀行埔
    墘分行，收款人：乙○○、金額：194950元之匯款資料，經
    我查證於94年6月22日並未有此筆交易，且該現金收訖章無
    法清楚辨識及未蓋經辦人員私章，並經我查詢附近各分行，
    均未有此筆匯款資料，所以我們確定他涉嫌偽造我們銀行現
    金收訖章」等語（見94年偵字第17560號卷第13頁），亦核
    與被告朱祐彬於警詢、檢訊、原審審理中之證述，被害人乙
    ○○於警詢及檢訊中指述被告朱祐彬偽造陽信商業銀行匯款
    收執聯之情節相符。
  (四)此外並有偽造之陽信銀行匯款收執聯影本、空白之陽信銀行
    匯款收執聯、陽信銀行存摺存款印鑑卡（暨開戶申請書）、
    匯款申請書影本、跨行通匯交易認證表、乙○○之活期儲蓄
    存款存摺影本各乙份在卷可稽，足徵被告朱祐彬於警詢、檢
    訊、原審審理中之自白與事實相符。被告朱祐彬於本院辯稱
    ：伊與乙○○的款項已經清償，沒有侵占云云，然查：被告
    朱祐彬於警詢、檢訊、原審審理中均供承偽造陽信銀行匯款
    收執聯時（94年6月22日），該筆款項尚未清償，亦與乙○
    ○於警詢、檢訊、本院審理時之證詞相符，被告朱祐彬並自
    承將該筆款項挪作他用（見原審卷95年4月28日第9頁），被
    告朱祐彬侵占犯行已明，雖於嗣後（同年7月中旬）清償該
    筆款項，惟此乃量刑之問題，與犯罪構成要件無涉，不能作
    為有利或不利於認定被告犯罪事實之證據。被告又稱：偽造
    文書部分，係因為乙○○說要打伊，所以伊才偽造前開陽信
    商業銀行匯款收執聯給乙○○看云云。然查無證據可資證明
    乙○○確有恐嚇或出言傷害之行為；且本件被告偽造文書之
    犯行，事證已明，已如前述，被告空言砌詞稱乙○○說要打
    伊云云，顯為事後迴避卸責之詞，並不足採。綜上，本件事
    證明確，被告犯行洵堪認定，應依法論罪科刑。
二、查被告行為後，刑法部分條文業經修正公布，並均於95年7
    月1日施行。修正後刑法第2條第1項規定：「行為後法律有
    變更者，適用行為時之法律。但行為後之法律有利於行為人
    者，適用最有利於行為人之法律。」，此係規範行為後法律
    變更所生新舊法律比較適用之準據法，於修正刑法施行後，
    應適用修正後刑法第2條第1項規定之「從舊從輕」之原則為
    比較。修正後之刑法刪除第55條關於牽連犯之規定。本件被
    告所犯業務侵占、行使偽造私文書等罪（詳如後述）具有牽
    連犯之關係，依修正前即行為時之規定，應從一重之罪處斷
    ；依修正後之刑法既已刪除牽連犯之規定，則所犯上述各罪
    應依數罪併罰之規定分論併罰。比較新舊法之規定，修正後
    之規定並非較有利於被告。此刪除雖非犯罪構成要件之變更
    ，但顯已影響行為人刑罰之法律效果，自屬法律有變更，依
    刑法第2條第1項之規定，比較新、舊法結果，仍應適用較有
    利於被告之行為時法律即舊法論以牽連犯（最高法院95年第
    8次刑事庭會議決議參照）。核本件被告朱祐彬以個人名義
    ，從事中古車買賣，為個人從事中古車買賣業務之人，對於
    從事中古車買賣業務執行關係而取得支配管領之車款194,95
    0元，侵占入己，挪作他用之犯行，係犯刑法第336條第2項
    之業務侵占罪。另偽造陽信商業銀行匯款收執聯，並傳真至
    臺北市○○街乙○○之鄰居住處，由乙○○之妻收受後，再
    轉交予乙○○而行使之犯行，係犯刑法第216條、第210條之
    行使偽造私文書罪。被告偽造私文書復持以行使，偽造私文
    書之低度行為為行使之高度行為所吸收，不另論罪。又其盜
    用印文為偽造私文書之部分行為，亦不另論罪。被告所犯前
    開2罪間，有方法結果之牽連關係，應從一重之業務侵占罪
    論處。原審同此認定，依刑法第336條第2項、第216條、第
    210條、第55條，罰金罰鍰提高標準條例第1條前段之規定，
    並審酌被告前曾因自92年10月間起至93年3月間止連續將客
    戶轉交汽車強制險或任意險保險予以挪用而侵占入己之業務
    侵占犯行，經臺灣板橋地方法院以95年度易字第107號判處
    有期徒刑8月，嗣被告不服上訴（本院以95年度上易字第787
    號判處有期徒刑8月，緩刑2年確定），復為本件犯行，兼衡
    其犯罪之動機、目的、手段、侵占所得之金額、業已將前開
    款項償還被害人乙○○（業據被害人乙○○於檢訊、本院審
    理中證述明確），及犯罪後承認部分犯行之態度等一切情狀
    ，量處被告有期徒刑7月。偽造之陽信商業銀行匯款收執聯
    影本1紙，為被告所有供其犯行使偽造私文書罪所用之物，
    復無證據足資證明業已滅失，原審判決依刑法第38條第1項
    第2款宣告沒收。至於其上之「陽信銀行永和分行94．6．22
    出納（8）收付章」印文，並非偽造之印文，不另為沒收之
    諭知，其認事用法均無不當，量刑亦屬妥適。被告朱祐彬上
    訴意旨否認有侵占、行使偽造文書之犯行，辯稱：伊與乙○
    ○的款項已經清償，沒有侵占；偽造文書部分，係因為乙○
    ○說要打伊，所以伊才偽造前開陽信商業銀行匯款收執聯給
    乙○○看云云。然查：被告朱祐彬於警詢、檢訊、原審審理
    中均供承偽造陽信銀行匯款收執聯時（94年6月22日），該
    筆款項尚未清償，亦與乙○○於警詢、檢訊、本院審理時之
    證詞相符，被告朱祐彬並自承將該筆款項挪作他用，被告朱
    祐彬侵占犯行已明，雖於嗣後清償該筆款項，惟此乃量刑之
    問題（並經原審量刑所審酌），與犯罪構成要件無涉；且查
    無證據可資證明乙○○確有恐嚇或出言傷害之行為，均已如
    前述，被告上訴意旨，均無理由，應予駁回。又行為後，法
    律有變更者，依修正前刑法第2條第1項之規定，以適用裁判
    時法為原則，如行為時法有利於行為人，則例外適用行為時
    法；依修正後刑法第2條第1項規定，以適用行為時法為原則
    ，惟如裁判時法有利於行為人，則例外的適用裁判時法。以
    往實務見解，認原判決未及比較適用新舊法時，上訴後，雖
    比較結果以舊法有利於行為人，而原判決別無其他撤銷事由
    ，仍應由本院以此為由撤銷改判。惟修正後之規定係以適用
    行為時法為原則，因此原判決雖未及比較適用，然上訴本院
    後，經比較新舊法，行為後之法律並非較有利於行為人，仍
    應適用行為時法，則原判決適用行為時法即無不當，自不構
    成撤銷之事由，併此敘明。
三、退併辦部分
  (一)臺灣板橋地方法院檢察署95年度偵字第18799號併案意旨以
    ：被告朱祐彬（原名甲○○）前任職於址設臺北縣中和市○
    ○路776號名利汽車股份有限公司（下稱名利汽車公司）擔
    任汽車銷售員，負責汽車銷售，代表公司向客戶收取購車款
    、辦理汽車過戶及汽車保險所需之保險費與各項規費，係從
    事業務之人。詎其竟意圖為自己不法之所有，基於侵占之概
    括犯意，連續將下列未繳回公司之車款及汽車保險費予以侵
    占，供己日常花用：(一)侵占車款部分：1.林詠蓁於95年3
    月7日透過朱祐彬向名利汽車公司購買車牌號碼為0863-EV號
    福特汽車1輛，並將全部車款新台幣（下同）566,000元，交
    付朱祐彬，詎朱祐彬僅交付名利汽車公司472,000元，尚有
    93,797元未繳回公司。2.黃雅梅於95年3月13日以分期付款
    方式，透過朱祐彬向名利汽車公司購買車牌號碼為1156-EV
    號福特汽車1輛，車價為637,000元，分期貸款300,000元，
    黃雅梅將頭期款337,000元交付朱祐彬，詎朱祐彬僅交回公
    司149,000元，尚有188,000元未繳回公司。(二)侵占汽車保
    險費部分：1.94年6月至9月之保險費共計145,194元（經名
    利公司於本院陳報明細為：A.陳麗娟於94年7月22日購車之
    保險費7928元；B.林財源於94年7月29日購車之保險費8936
    元；C.陳詩盛於94年8月4日購車之保險費48322元；臺灣杰
    那斯國際有限公司於94年9月1日購車之保險費52150元；E.
    蕭文宏於94年9月4日購車之保險費52035元，共計應為
    169371元，見本院卷第39頁）。2.全民興業股份有限公司於
    94年12月21日購車之保險費32,760元。3.姜龍書於95年1月5
    日購車之保險費24,878元。4.王曉筠於95年2月27日購車之
    保險費22,968元。5.宗德廣告印刷事業有限公司於95年3月
    29日購車之保險費34,023 元。而認上開被告朱祐彬連續將
    應繳回公司之車款及汽車保險費予以侵占，供己日常花用之
    行為，與本案被告之犯行，有修正前刑法連續犯之裁判上一
    罪關係，請求併案審理。
  (二)然查：本案被告朱祐彬於警詢供稱：「我替乙○○販賣乙部
    車輛，所剩餘款項未還給他，乙○○在追討剩餘款項194950
    元，為了取得乙○○信任所以才會傳真（偽造的匯款單）給
    他。」等語（見94年偵字第17560號卷第5頁）；復於檢訊時
    供稱：「乙○○是6月中旬委託我賣車。車子是6月中旬賣掉
    的。我是因為賣車的錢用掉，付不出來，所以才傳這張偽造
    的匯款單給他。」等語（見94年偵字第17560號卷第34頁）
    。證人乙○○於警詢證稱：「（甲○○為何傳真陽信銀行匯
    款收執聯給你？）因為他幫我賣車剩餘款項（新台幣194950
    元）未給我，我就催他盡快將餘款給我，而甲○○他就說他
    已經匯給我，我跟他說我真的沒有收到款項，甲○○為了取
    信於我就傳真乙張陽信銀行匯款收執聯給我。」等語（見94
    年偵字第17560號卷第8頁）；於檢訊時經具結證稱：「我是
    委託甲○○幫我賣車，是94年6月18日、19日，星期六委託
    他的，賣了42萬。」「我委託甲○○賣的。」等語（見94年
    偵字第17560號卷第34頁）。從上被告朱祐彬與證人乙○○
    之證述，可知本件犯罪事實係乙○○委託被告朱祐彬「代賣
    中古車」，被告朱祐彬售車後，將部分車款侵占，而侵占乙
    ○○個人的財物。然併辦意旨所指被告朱祐彬侵占名利公司
    車款部分，係林詠蓁、黃雅梅等人「向名利公司購買新車」
    ，將車款交給被告朱祐彬，被告朱祐彬未將車款繳回公司，
    而侵占名利公司應取得之車款。本件論罪科刑部分是「委託
    個人」之「中古車買賣」，與併辦意旨關於侵占車款部分是
    「名利公司」之「新車買賣」，已有不同；又本件是乙○○
    「委託個人」被告朱祐彬「代賣中古車」，被告未將「賣車
    車款」交付乙○○，侵占客戶之個人財物，與併辦意旨指稱
    林詠蓁、黃雅梅等人「向名利公司購買新車」，被告未將名
    利公司應取得林詠蓁、黃雅梅等人之「買車車款」交回，侵
    占賣車商名利公司財物，二者犯罪型態、侵害對象均不同。
    另併辦意旨指稱被告朱祐彬侵占名利公司保險費部分，係被
    告侵占「名利公司」應取得代辦之「汽車保險費」，與
    本件被告係侵占「個人買賣」中古車的「車款」，已有不同
    ；又本件是乙○○「委託」被告朱祐彬「個人代賣中古車」
    ，被告未將「賣車車款尾款」交付乙○○，侵占個人財物；
    與併辦意旨指稱陳麗娟、林財源、陳詩盛、蕭文宏、全民興
    業股份有限公司、姜龍書、王曉筠、宗德廣告印刷事業有限
    公司等向名利公司購車，將購車之保險費交給被告朱祐彬，
    被告朱祐彬未將購車之保險費繳回公司，而侵占名利公司之
    財物，二者犯罪型態、侵害對象均不同。是故，難謂係基於
    概括同一之犯意連續為之。綜上，本件被告朱祐彬之犯罪事
    實與併辦意旨指稱被告侵占名利公司車款、汽車保險費之犯
    罪型態、侵害對象均有不同，難認具有連續犯之裁判上一罪
    關係，本院自無從併予審究，此部分應退由檢察官另為適法
    之處理，附此敘明。
據上論斷，應依刑事訴訟法第368條，判決如主文。
本案經檢察官羅榮乾到庭執行職務。
中　　華　　民　　國　　96　　年　　4 　　月　　13　　日
　　　　　　　　　刑事第十四庭審判長法　官  陳志洋
　　　　　　　　　　　　　　　　　  法　官  林婷立
　　　　　　　 　 　　　　　　　　　法　官  沈宜生
以上正本證明與原本無異。
如不服本判決，應於收受送達後十日內向本院提出上訴書狀，其
未敘述上訴之理由者並得於提起上訴後十日內向本院補提理由書
（均須按他造當事人之人數附繕本）。
                                    書記官   陳雅加
中　　華　　民　　國　　96　　年　　4 　　月　　16　　日
附錄：本案論罪科刑法條全文
刑法第336條第2項
對於業務上所持有之物，犯前條第一項之罪者，處六月以上五年
以下有期徒刑，得併科三千元以下罰金。
中華民國刑法第210條
（偽造變造私文書罪）
偽造、變造私文書，足以生損害於公眾或他人者，處 5 年以下
有期徒刑。
中華民國刑法第216條
（行使偽造變造或登載不實之文書罪）
行使第 210 條至第 215 條之文書者，依偽造、變造文書或登載
不實事項或使登載不實事項之規定處斷。
